臺灣臺北地方法院民事判決　　　　　　92年度重家訴字第32號
原　　　告　丙○○○
　　　　　　丁○
　　　　　　甲○○
共　　　同
訴訟代理人　彭郁欣律師
　　　　　　李永然律師
複代理人　　施盈志律師
被　　　告　乙○○
　　　　　　戊○○
共　　　同
訴訟代理人　林元祥律師
上列當事人間請求分割遺產事件，本院於民國94年7 月27日言詞
辯論終結，判決如下：
    主  文
原告之訴駁回。
訴訟費用由原告負擔。
    事實及理由
壹、原告聲明求為判決：（一）被繼承人楊西崑如附表一編號１
    所示之房屋土地分歸原告丙○○○單獨所有。（二）被繼承
    人楊西崑如附表一編號４至所示之遺產，應先清償附表二
    所示之債務後，剩餘部分歸原告丙○○○單獨取得。（三）
    被繼承人楊西崑如附表一編號所示之遺產，歸原告丙○○○單獨取得。（四）准被繼承人楊西崑如附表一編號１、２
    所示之遺產均予以變賣，所得價金由原告丙○○○取得新臺
    幣（下同）903,203 元後，剩餘部分分歸被告乙○○、戊○○平均取得。並主張：
一、原告丙○○○為被繼承人楊西崑之配偶：
（一）被繼承人楊西崑先生於民國89年1 月6 日辭世，其繼承人
      即其配偶丙○○○、子女丁○，甲○○、乙○○、戊○○
      。原告丙○○○係與被繼承人楊西崑先生於南非共結連理
      ，嗣回國後方依戶籍法補辦結婚登記，故被繼承人楊西崑
      之除戶謄本上方記載：「81年4 月11日補填配偶記事」，
      其配偶欄記載為原告丙○○○，依民法第982 條第2 項更
      有推定二人婚姻關係之效力，被告否認原告之繼承人身分
      ，自應提出充分而適切之反證以證明原告與被繼承人間之
      婚姻關係不存在。
（二）原告丁○及甲○○2 人於89年間即依臺灣地區與大陸地區
      人民關係條例第66條第1 項規定向本院為繼承之表示，有
      本院89年12月15日北院文家事89聲繼字第130 號通知可證
      。被告乙○○及戊○○竟未念手足之情，主張其等無分配
      遺產之權，可見其等之絕情！
（三）原告一再與被告以電話、傳真、電子郵件方式聯繫，請求
      就遺產之分割為協議，均未獲回應，有被告乙○○傳真足
      稽，爰依民法第1164條、第1165條規定，請求分割遺產如
      訴之聲明所示。
二、被繼承人楊西崑之遺產範圍：
（一）財產方面：
    １、查被繼承人楊西崑辭世後，所遺下之積極財產總價值合
        計為30,049,531元（如附表一所示），其中如附表一編
        號所示之現金6,968,021 元，已用於支付被繼承人醫
        藥費用及殯葬費用及遺產稅等支出，而上述費用被繼承
        人所遺之現金不足支付部分，已由原告丙○○○先行墊
        付，此有本院函調財政部國稅局關於被繼承人楊西崑遺
        產稅申報及核定資料可證。
    ２、至臺北市○○○路○ 段263 號9 樓房屋實為原告丙○○○所有，此為遺囑所載，而原告日前已依遺囑將被繼承
        人楊西崑生前所獲得之30餘枚勳章，全數贈送予花蓮楊
        西崑大使紀念館，以紀念其為我國外交工作之貢獻。被
        告等稱尚有其他遺產存在，自應負舉證責任。
（二）負債方面：
      原告丙○○○代為支出之費用及由遺產中先行扣除之費用
      （如附表二所示），共9,366,615 元：
    １、醫藥費：
    （１）被繼承人楊西崑病重之時，於醫療院所就醫共支出21
          5,055 元，有行政院國軍退除役官兵輔導委員會臺北
          榮民總醫院及三軍總醫院出具之住院收費證明單、醫
          療費用收據可稽。並僱請4 名看護日夜看護，共支出
          720,000 元，有看護吳湄琪、劉金玉、周倖米、吳汶
          馨出具之收據為憑。醫藥費共935,055 元均為原告楊
          梁鴻英所支出，屬被繼承人之債務，依民法第1148條
          、第1153條規定，應以積極財產先為清償。
    （２）夫妻一方受他方扶養權利仍以「不能維持生活而無謀
          生能力」為限。基此，被繼承人楊西崑生前因病重就
          醫治療之醫藥費，由其妻代為支付者，除依民法第11
          16條之1 第1 項、第1117條第1 項規定有受扶養權利
          者外，應屬無法律上原因而受有利益，原告丙○○○
          自得依民法第179 條規定請求返還。而被繼承人楊西
          崑生前歷任我國駐南非大使及外交部次長，並無「不
          能維持生活而無謀生能力」之情形，原告得依民法第
          179 條規定，請求繼承人返還已支付之醫藥費。
    ２、喪葬費：
    （１）被繼承人之葬禮支出之費用，屬尊敬死者必要之民俗
          儀節，宜解為喪葬費用得隨時自遺產內支付，有臺灣
          士林地方法院88年度重家訴字第 2 號、同院88年家
          訴字第27號、本院89年度家重訴字第11號等判決可參
          。故被繼承人之遺產應先扣除上述各項費用後，繼承
          人方得就所餘之遺產進行分割。
    （２）被繼承人楊西崑之喪禮儀式均為外交部統籌辦理，其
          單據亦為外交部人員交付，經陳淑貞律師核算後，喪
          葬費共支出7,184,750 元（詳國稅局前函檢附之遺產
          稅申報書第3 頁），但因法律限制，國稅局核定之喪
          葬費僅1,000,000 元，原告僅主張實際支出中5,294,
          536 元（有支出收據、發票及請款函），應屬合理。
    ３、遺產稅：
        被繼承人楊西崑之遺產稅共計3,087,622 元，因繼承人
        遲延繳納，故加計49,402元之遲延利息，有財政部臺北
        市國稅局89年度遺產稅繳款書、財政部國稅局財北稅資
        字第0930076092號函檢附之遺產稅核定通知書可證。此
        屬遺產管理、分割及執行遺囑之必要費用，依民法第11
        50條前段規定，應由遺產中支付。
（三）綜上，被繼承人楊西崑所遺下之遺產如附表二所示，共計
      30,049,531元，應先償付被繼承人生前債務935,055 元、
      喪葬費5,294,536 元、遺產稅3,087,622 元及利息49,402
      元，故遺產餘20,682,916元（00000000-000000-0000000
      -0000000-00002），現金及銀行存款部分則餘1,098, 297
      元（00000000-000000-0000000-0000000-00002）， 應由
      兩造共同繼承。
三、被繼承人楊西崑之遺產分割：
（一）原告丁○、甲○○所得分歸之遺產由原告丙○○○取得：
      因原告丁○及甲○○無法登記為臺灣地區不動產之所有權
      人，因此，原告丁○及甲○○同意其所應分歸之金錢，均
      由原告丙○○○取得。
（二）被繼承人楊西崑85年9 月15日自書遺囑（下稱系爭遺囑）
      為真正：
    １、被繼承人楊西崑先生生前於85年9 月15日曾自書遺囑乙
        份，指：「臺北敦化南路之房屋為我妻梁鴻英之產業。
        …三、臺北復興南路173 號之3 的房屋，現為我與我妻
        合用。一旦為本人先離世，我妻即為屋主。四、本人現
        存在臺灣銀行之退休金及在其他銀行之存款，為一旦本
        人先離世，上述存款可由我妻全權處理。五、本人所有
        財產，包括有價值之紀念品、藝品及藏書，於本人離世
        後，究應為何處理？可參酌親友建議，統由我妻作最後
        決定。…」，已對其辭世後之遺產指定分割之方式，並
        有訴外人雷烘慶律師在場見證，並經雷烘慶律師於臺灣
        高雄地方法院證述明確。
    ２、查遺囑之見證律師雷烘慶律師於被繼承人楊西崑過世後
        曾向繼承人宣讀系爭遺囑，並將該遺囑正本交付繼承人
        ，惟原告辦理喪事時，內心哀慟，事務繁雜，無暇注意
        ，致遺囑正本遺失。然雷律師既曾親見被繼承人楊西崑
        自書該遺囑全文，並出具證明書，該遺囑應為真正無疑
        。
（三）各遺產之分割方式
    １、原告丙○○○、被告乙○○、戊○○之法定應繼分及法
        定特留分：
        被繼承人楊西崑之實際遺產總額為20,682,916元，而原
        告丁○、甲○○囿於臺灣地區與大陸地區人民關係條例
        第67條規定之限制，僅得各繼承2,000,000 元，故上述
        遺產扣除原告丁○、甲○○得繼承之4,000,000 元後為
        16,682,916元，應由原告丙○○○及乙○○、戊○○平
        均繼承，每人之法定應繼分為5,560,972 元（00000000
        ÷3）， 法定特留分為2,780,486 元（0000000 ÷2）
        。
    ２、由原告丙○○○繼承如附表一編號３所示之房地並未侵
        及其他繼承人之法定特留分：
    （１）如附表一編號３所示之房地為被繼承人楊西崑及原告
          丙○○○一直以來之住所，且被繼承人與原告楊梁鴻
          英乃因被繼承人購買該處房屋時相識，故此對原告楊
          梁鴻英而言極具紀念價值，被繼承人楊西崑於系爭遺
          囑方指定此將來由原告丙○○○取得。
    （２）系爭遺囑之「臺北復興南路173 號之3 的房屋」乃被
          繼承人楊西崑於書寫時之筆誤，漏記「2 段」，並誤
          載為「173 之3 號」，惟依民法第98條規定，其意係
          在將該屋指定由原告丙○○○繼承，應無疑義。
    （３）被繼承人楊西崑既於系爭遺囑指定如附表一編號３所
          示之房地由原告丙○○○繼承，其餘繼承人即被告2
          人僅得依民法第1144條、1138條、1223條規定，平均
          繼承被繼承人楊西崑先生之其餘遺產8,091,650 元（
          00000000-0000000），每人平均財產為4,045,825 元
          。
    ２、如附表一編號４至所示之現金存款：
    （１）被繼承人楊西崑就其現金存款等，同意原告丙○○○
          全權處理，因此原告丙○○○已將之支付相關遺產稅
        、喪葬費，並抵付醫藥費等支出。
    （２）因原告丁○及甲○○無法登記為臺灣地區不動產之所
          有權人，因此，應由其等先取得現金存款扣除被繼承
          人楊西崑債務及喪葬費、遺產管理、分割及遺囑執行
          費用後所餘之1,098,297 元。不足2,901,703 元部分
          （0000000X0-00000000）應由其他繼承人折算其價額
          給付之。而原告丁○及甲○○亦同意上開原應分歸於
          其等之金錢由原告丙○○○取得。
    ３、如附表一編號所示之投資：
        育詰工程股份有限公司並非公開發行公司，乃被繼承人
        楊西崑所投資，目前該公司並無可供分配之資產或盈餘
        ，且其股份處分不易，原告丙○○○願承擔此投資風險
        ，依股票面額每股10元計算，取得上述股份，作為其分
        配之遺產一部分。倘被告認依股票面額估計所得之價額
        過低，則請被告提出該股份價額之證明。倘兩造仍無法
        就股份之價額得到共識，原告亦同意將之變價後，將所
        得之價金分配給各繼承人，而應分歸予原告丁○及甲○○之部分由原告丙○○○取得。
    ４、如附表一編號１、２所示之土地：
        原告同意將不動產變價後，將所得價金分配予各繼承人
        ，而原告丁○及甲○○應分得之部分，由原告丙○○○
        取得。
    ５、綜上所述，原告建議遺產分割方式如下：
    （１）被繼承人楊西崑之現金遺產為6,968,021 元、銀行存
          款債權為3,463,891 元，共計10,431,912元，扣還原
          告丙○○○已支付之費用9, 333,615元後，餘1,098,
          297 元（00000000－0000000）。
    （２）因原告丁○及甲○○依法令不得繼承不動產，臺灣地
          區之繼承人應將其應繼分折算為價額，且原告丁○、
          甲○○已願將其對遺產之繼承權利移轉予原告楊梁鴻
          英，因此，原告丙○○○除繼承如附表一編號３所示
          之房屋外，仍得於4,000,000 元之範圍內分配被繼承
          人楊西崑其餘遺產。
    （３）上開被繼承人楊西崑之現金及銀行存款扣除費用後加
          計育詰公司投資部分為3,096,797 元（0000000+0000
          000）， 應先在4,000,000 元之範圍內分配予原告楊
          梁鴻英，就不足部分903,203 元，原告丙○○○同意
          以903203：0000000 ：0000000 之比例，與被告2 人
          分別共有被繼承人遺產中其餘不動產或將其餘不動產
          變價後，以上述比例分配其價金。
貳、被告聲明求為判決：原告之訴駁回。並抗辯：
一、原告丙○○○並非被繼承人楊西崑之配偶：
（一）依戶籍謄本之記事欄所載：「72年11月28日與葉寶琨離婚
      同日登記。81年4 月11日補填配偶記事。……。」，似未
      見原告丙○○○與被繼承人楊西崑有依戶籍法第17第1 項
      規定為結婚之登記。原告丙○○○所提之原證九資料，固
      能證明其與被繼承人之伉儷情深，及為國外交之辛勞而已
      ，尚無從證明其與被繼承人楊西崑間果有合法婚姻關係之
      成立。至民法第982條第2項規定僅為推定而已。
（二）戶籍謄本之記事欄並無原告丙○○○與被繼承人楊西崑於
      何年何月何日結婚之記載。至於「81年4 月11日補填配偶
      記事」一句，經向戶政機關查詢，應係因被繼承人楊西崑
      與前妻葉寶琨離婚後，當時戶籍資料率以人工手寫，於被
      繼承人遷徙登記事，漏將該離婚登記事項轉載入電腦戶籍
      資料，故於發現後逕為補填而已，此從「民國81年4 月11
      日補填配偶記事」係接續於「民國72年11月28日與葉寶琨
      離婚，同日登記」之後可知。
（三）原告丙○○○主張其係於被繼承人出使南非期間，兩人於
      南非在73年1 月共結連理云云。惟依原告所提傳記文學92
      年9 月號第83卷第3 期刊登原告丙○○○撰「折衝樽俎話
      當年－回憶與楊西崑持節南非的歲月」一文，卻對此節絲
      毫未有提及。加諸，被繼承人時任南非大使，代表政府與
      南非維護邦誼，地位何其尊貴崇高，一國駐外大使結婚，
      即使係再婚，亦係大事一件，報紙新聞應會報導，被繼承
      人楊西崑亦應會宴請賓客友人，除非當事人有另外考量。
      姑不論身為被繼承人楊西崑血親子嗣之被告2 人，當時未
      為被繼承人楊西崑告知再婚一事；國內外報紙新聞亦無此
      一報導。而依原告丙○○○之專文竟隻字未提及其與被繼
      承人係於何時結婚？有無宴請中外友人，如有，宴請中外
      友人貴賓有孰？亦無任何其與被繼承人結婚之照片？豈非
      有違常情。
（四）依原告丙○○○之專文可知，原告丙○○○於69年（1980
      ）自臺北達抵南非，與被繼承人楊西崑會合同住大使任所
      ，並對外以中華民國駐南非大使之夫人身分自居。然被繼
      承人楊西崑原配偶葉寶琨迄至72（1983）年間方與被繼承
      人楊西崑離婚，而原告丙○○○於69（1980）年抵斐後，
      當時被繼承人楊西崑與葉寶琨夫人既有婚姻關係存在，當
      然不可能與原告丙○○○結婚。
（五）再依詹憲卿所撰「我所認識的楊西崑大使」一文，詹憲卿
      係72（1983）年獲派為駐南非開普敦總領事，當時被繼承
      人楊西崑與葉寶琨尚有婚姻關係存在，72（1983）年至78
      （1989）年（被繼承人謝楊西崑卸任南非大使之職）共6
      年間，詹憲卿先生為被繼承人直接麾下，與原告丙○○○
      亦頗交好，然於追憶楊西崑大使之一文中，竟亦絲毫未提
      及被繼承人楊西崑在斐有為結婚一事。
（六）原告丙○○○於69年抵斐，及以駐南非大使夫人之身分對
      外自稱，迄至被繼承人楊西崑於72年11月28日與葉寶琨離
      婚，時間亦長達4 年之久。若謂被繼承人楊西崑於是時已
      經係60歲、花甲之翁，如舉行結婚儀式之婚禮，對於周遭
      部屬、外國友人必難以解釋等個人因素考慮，故因而未舉
      行公開儀式之婚禮，即實非不可理解。
二、被繼承人楊西崑之遺產範圍：
（一）財產方面：
    １、縱系爭遺囑為真正，依其內容所載，被繼承人楊西崑先
        生之遺產至少有１、臺北市○○○路○ 段263 號9 樓房
        屋；２、斐京之房屋；３、臺北市○○○路173 號之3
        房屋；４、臺灣銀行及其他銀行之存款；５、其他財產
        如紀念品、藝品及藏書。然原告僅請求分割部分遺產，
        依最高法院84年臺上字第2410號、86年臺上字第1436號
        判決，原告之訴顯無理由。
    ２、如附表一編號１至３所示之不動產之價值：
    （１）如附表一編號１、２所示之土地，原告列其價額分別
          為7,718,480 元、1,309,373 元，似係以土地公告現
          值計算，而非以市價計算，其價額計算並非實在。
    （２）如附表一編號３所示之房地，房屋價額原告列為489,
          400 元，土地價額原告列為8,101,866 元，亦似係以
          房屋評定價值、土地公告現值計算，而非係以市價計
          算，其價額之計算並非實在。
    ３、如附表一編號４至１３之存款及現金部分，被告無意見
        。
    ４、如附表一編號１４所示之股票199,850 股，原告係以每
        股10元計算，列其價額為1,998,500 元，並非係以市價
        計算，其價額之計算並非實在。
    ５、另被繼承人楊西崑之美商花旗銀行臺北分行帳戶（帳號
        ：0000000000CHPS840 號）迄至88年12月7 日之結餘為
        10,276,997.39 元，於同年月24日結餘794,489.25元，
        即於同年月17日遭提領9,482,508.14元。而被繼承人楊
        西崑自88年6 月至89年1 月6 日係住院於三軍總醫院、
        榮民總醫院，並於榮民總醫院去世，故被繼承人斷不可
        能於88年12月7 日親自提領款項，應係由原告丙○○○
        所提領，係屬被繼承人之遺產，即應列入本件遺產之分
        割。
（二）負債方面：
    １、原告所主張如附表二所示之債務，並未提出齊全之證據
        資料，究原告丙○○○是否以其自己財產清償債務？其
        資金來源為何？則未舉證以實其說。如以被繼承人名下
        財產支付，即無所謂遺產債務之存在。
    ２、醫藥費：
        證書費200 元非屬醫療費用。又被繼承人楊西崑自88年
        6 月間至89年1 月6 日係於三軍總醫院、榮民總醫院住
        院，故原告丙○○○所提吳湄琪等4 人收據載：「本人
        ○○○於民國88年1 月至12月在楊府工作照顧楊大使」
        云云，要有疑問。
    ３、喪葬費用：
    （１）原告雖提出使用同意書證明墓地支出2,700,000 元，
          惟依其內容無法判斷與本件有何關係，退而言之，其
          所署日期為87年6 月22日，為被繼承人楊西崑生前即
          已購買，則原告丙○○○應證明由其支付購地款項，
          始能謂此為遺產債務。
    （２）關於被繼承人楊西崑現安葬之墓地，原告丙○○○係
          規畫成於其百年後與被繼承人楊西崑合葬使用，故原
          告丙○○○僅能以其中一半作為遺產債務。同理，關
          於墓園工程費用1,400,000 元如屬實，亦應由原告負
          擔一半。
    （３）無從依原告所提單據核計出喪禮儀式費1,194,536 元
          。即使原告之單據為真正，亦僅有834,509 元。且依
          原告所自陳有奠儀299,100 元之收入，應為抵充，則
          實際上，此部分支出應僅有535,409 元。
三、被繼承人楊西崑之遺產分割
（一）原告丙○○○主張其與原告丁○、甲○○二人已達成協議
      ：「丙○○○同意直接以現金給付原告丁○、甲○○二人
      各1,750,000 元，且原告丁○、甲○○二人均同意將其對
      繼承財產之權利，均移轉予原告丙○○○」云云，被告不
      解其意。
（二）系爭遺囑並非真正：
    １、原告丙○○○僅提出系爭遺囑之影本，是否果係被繼承
        人楊西崑先生所書，且未經變造或偽造？尚非無疑問。
        而遺囑人是否有以民法第1222條所定方式撤回遺囑，則
        須提出遺囑正本以為查驗，方可確知。
    ２、證人雷烘慶律師所述證人到達臺北機場之時間、何人影
        印遺囑留為副本，與其出具證明書有所出入外（證人證
        稱為85年9 月15日約中午12時左右到達臺北松山機場，
        證明書則為該日上午10時左右；證人證稱係由影印遺囑
        原本後，留存影本，證明書則為由被繼承人楊西崑影印
        遺囑原本後，交付影本予證人），因證人本與原告丙○○○熟識，且其所謂見證遺囑當時，又無其他關係人在
        場，故證人所言是否屬實，被告無法查證。縱使證人證
        稱之內容為實，然僅能證明被繼承人楊西崑於85年9 月
        15日有書立遺囑，及當時證人有留存影本1 份作為副本
        而已，仍應由原告丙○○○提出遺囑正本。
（三）各遺產之分割方式：
    １、依系爭遺囑之內容以觀，被繼承人楊西崑並未指定原告
        丙○○○有遺產分割方式之指定權，原告丙○○○自為
        決定遺產分割之方式，於法不合。
    ２、系爭遺囑第3 條究係被繼承人楊西崑將該屋遺贈予原告
        丙○○○或係遺產分割方式之指定，尚不明確，且臺北
        市○○○路173 號之3 的房屋確有之：
    （１）原證一戶籍謄本之里鄰地址欄載：「臺北市大安區○○里○ 鄰○○○路○ 段173 號3 樓」，戶長變更及全
          戶動態記事欄末句：「原登記門牌復興南路2 段173
          之3 號係誤報，87年12月3 日更正」，可知「臺北市
          ○○○路173 號之3 的房屋」，應即係「臺北市大安
          區○○里○ 鄰○○○路○ 段173號3 樓」之房屋。
    （２）如附表一編號３所示之房屋門牌號碼為「臺北市大安
          區○○里○ 鄰○○○路○ 段173 之1 號3 樓之1 」，
          應非系爭遺囑第3 條所示之「臺北市○○○路173 號
          之3 」房屋。故原告丙○○○主張如附表一編號３所
          示之房屋應由其單獨繼承，似無所據。
    ３、關於遺產債務：
    （１）本件如依原告所述尚有903,203 元遺產債務，無從自
          現金、存款、股票為完全清償，此遺產債務應由原告
          丙○○○與被告依民法第1153條第2 項按應繼分比例
          （以原告主張依系爭遺囑，被繼承人楊西崑指定其應
          繼分價額為8,591,266 元，被告之應繼分價額各為4,
          045,825 元，則應繼分比例約為1 ：0.47：0.47）負
          擔之，始為合法。惟依原告之主張，此遺產債務乃全
          由被告負擔之，要與前揭規定有違。
    （２）如原告所稱尚有903,203 元遺產債務未受清償，則亦
          僅係繼承人應連帶負清償之責（民法第1153條第1 項
          規定參照），原告丙○○○主張就被告共同繼承之另
          2 筆土地之公同共有關係中，願依債權額比例加入該
          共有關係，於法要屬無據。
、本件經本院於94年5 月18日整理並協議簡化爭點及不爭執點
    （見本院卷第413 頁反面至414 之言詞辯論筆錄），是以本
    院僅就兩造協議簡化之爭點及不爭執點為審究，合先敘明。
肆、經查下列事實：（一）被繼承人楊西崑於89年1 月6 日死亡
    。（二）原告丁○、甲○○為被繼承人楊西崑之子女，乃大
    陸地區繼承人，於89年10月5 日向本院聲明繼承，經本院於
    同年12月15日以北院文家事89聲繼字第130 號准予備查在案
    ，而原告丁○、甲○○之所得財產總額每人為2,00 0,000元
    。（三）被告乙○○、戊○○為被繼承人楊西崑之子女。（
    四）被繼承人楊西崑之遺產範圍：(一)財產方面：１、不動產
    （如附表一編號１至３）（但被告就價值有所爭執）２、存
    款（如附表一編號４至），３、現金（如附表一編號）
    ，４、投資（如附表一編號）（但被告就價值有所爭執）
    ，５、奠儀299,100 元，６、位於南非之房屋（價值1,830,
    475 元）為被繼承人楊西崑與原告丙○○○共有，故被繼承
    人楊西崑應有部分之價值為915,237.5 元。(二)（二）債務方
    面：１、喪葬費至少1,000,000 元（原告主張5,294,536 元
    ，惟此為被告所否認），２、遺產稅3,087,622 元。此為兩
    造均不爭執，（見本院卷第2 冊第413 頁反面至414 頁之言
    詞辯論筆錄），並有繼承系統表、被繼承人楊西崑之除戶戶
    籍謄本、土地登記謄本、建物登記謄本、親屬關係公證書、
    被告之除戶戶籍謄本、財政部臺北市國稅局93年8 月4 日函
    暨遺產稅申報書、核定通知書附卷可稽（見本院卷第1 冊第
    22、31、34至37、83、85、111 、152 至156 頁），自堪信
    為真實。
伍、得心證之理由：
一、如附表一編號１至３所示之不動產部分：
（一）按因繼承，於登記前已取得不動產物權者，非經登記，不
      得處分其物權，民法第759 條定有明文。又將公同共有物
      之公同共有權利，變更為分別共有，其共有之性質已有變
      更，屬於處分行為之一種，故除依土地登記規則第120 條
      第1 項規定得由公同共有人全體同意，逕為分別共有登記
      外，依民法第759 條之規定，非經辦理公同共有之繼承登
      記不得為之（最高法院91年度臺上字第1754號判決參照）
      。準此，分割不動產之遺產屬處分行為之一種，於辦理繼
      承登記前，不得請求分割遺產。
（二）查如附表一編號１至３所示之所示之不動產尚未為繼承登
      記，此觀土地登記謄本、建物登記謄本（見本院卷第1 冊
      第34至37頁）自明，故無法為分割遺產之處分行為，揆諸
      前揭規定及說明，原告請求分割此部分遺產，即屬無據。
二、如附表一編號４至所示之遺產部分：
（一）按民法第1164條所定之遺產分割，係以遺產為一體，整個
      的為分割，而非以遺產中個個財產之分割為對象，亦即遺
      產分割之目的在遺產公同共有關係全部之廢止，而非個個
      財產公同共有關係之消滅。上訴人既依民法第1164條規定
      訴請分割遺產，除非依民法第828 條、第829 條規定，經
      全體公同共有人同意，僅就特定財產為分割，否則依法自
      應以全部遺產為分割對象（最高法院88年度臺上字第2837
      號判決參照）。
（二）查被繼承人留有如附表一所示之遺產，含不動產及存款、
      現金、投資，於如附表一編號１至３所示之不動產辦理繼
      承登記之前，無法為遺產之分割，揆諸前揭說明，所有遺
      產必須一併分割，無從僅就如附表一編號４至所示之存
      款部分為分割，故原告所為遺產分割之請求，亦屬無據。
三、從而，原告請求分割如附表一所示之遺產，為無理由，應予
    駁回。
四、至兩造其餘之攻擊或防禦方法，及未經援用之證據，經本院
    斟酌後，認為均不足以影響本判決之結果，自無逐一詳予論
    駁之必要，併此敘明。
陸、訴訟費用負擔之依據：民事訴訟法第78條、第85條第1 項前
    段。
中    華    民    國    94    年    8     月    8     日
                          家事法庭法  官  蔡惠如
以上正本係照原本作成。
如對本判決上訴，須於判決送達後20日之不變期間內，向本院
提出上訴狀。
中    華    民    國    94    年    8     月    8     日
                                  書記官  陳弘文
附表一：
１、臺北市○○區○○段2 小段323 地號土地（持分為全部）。
２、臺北市○○區○○段2 小段324 地號土地（持分為三分之一
    ）。
３、臺北市大安區○○○路○ 段173 之1 號3 樓之1 之房屋及其
    基地即臺北市○○區○○段3 小段613 地號土地（持分為三
    十二分之一）。
４、美商花旗銀行臺北分行存款債權：美金 248,633.52元。
５、美商花旗銀行臺北分行存款債權：16,665元。
６、臺灣銀行龍山分行存款債權：68,640元。
７、臺灣銀行大安分行存款債權：2,358,987元。
８、臺灣銀行大安分行存款利息債權：3,877 元。
９、臺南區中小企銀臺北分行存款債權：26,621元。
１０、臺北國際商業銀行信義分行存款債權：107,621元。
、臺北銀行信義分行存款：15,436元
、臺北銀行信義分行存款債權：美金189.12元。
、現金：6,968,021 元。
、育詰工程股份有限公司股份：199,850 股。
附表二：
１、醫藥費（醫療費用）：215,055元
２、醫藥費（看護及特別護士費用）：720,000元
３、喪葬費（目的支出）：2,700,000元
４、喪葬費（墓園工程費）：1,400,000元
５、喪葬費（喪禮儀式費）：1,194,536元
６、遺產稅：3,137,024元
